臺灣臺中地方法院民事判決　九十二年度訴字第二八二七號
　　原　　　告　乙○○
　　　　　　　　丙○○
　　共　　　同
　　訴訟代理人　張績寶　　　律師
　　複代理人　　黃琪雅　　　律師
　　被　　　告　甲○○
右當事人間請求債務人異議之訴事件，經本院於民國九十四年二月十四日言詞辯論終
結，判決如左：
    主      文
確認被告持有以原告乙○○、丙○○為共同發票人，如附表所示，票面金額合計新臺
幣柒拾參萬陸仟元之本票壹拾壹紙，對原告丙○○之票據權利不存在。
本院九十二年度執字第二０七四七號給付票款強制執行事件所為之強制執行程序，應
予撤銷。
原告其餘之訴駁回。
訴訟費用由被告負擔二分之一，餘由原告乙○○負擔。
    事實及理由
一、原告主張：
（一）被告持有以原告二人名義為共同發票人之如附表所示本票共十一紙（以下簡稱
      系爭本票），票面金額共新台幣（下同）七十三萬六千元整，並向鈞院聲請准
      許強制執行之裁定，經鈞院以九十一年度票字第二二七六０號裁定准許，嗣被
      告並持該民事裁定為執行名義，對原告丙○○所有坐落台中縣大肚鄉○○段社
      腳小段七八之六地號、面積六九平方公尺，權利範圍全部及坐落其上第三八０
      建號，門牌號碼：台中縣大肚鄉○○路○段六九八巷七號之房屋一棟，聲請強
      制執行，經鈞院以九十二年度執五字第二０七四七號受理在案。
（二）原告乙○○固不否認簽發系爭本票交付被告，惟係受被告教唆及脅迫而簽發，
      且原告亦未因此自被告處受領相當票面金額之對價。原告並未參加被告之合會
      ，亦未受讓任何貨品，更未向被告借款，應由被告舉證證明；原告乙○○向被
      告承租檳榔攤為期六個月，每月均有按時繳交租金。系爭本票全部為原告乙○
      ○積欠被告之賭債，因原告乙○○向被告承租檳榔攤裡面有擺設一台小瑪琍，
      因為玩小瑪琍輸的錢，遭被告威逼下而簽發系爭本票，之所以會簽發每張一萬
      七千元之本票數張，係因被告欲繳交他人之會款，而欲由原告乙○○積欠其之
      賭債內分期扣繳，方命原告乙○○按月簽發一萬七千元之本票，原告乙○○後
      來所交付訴外人簽發面額二十五萬元之支票，係為支付積欠被告之賭債，而非
      借款。
（三）原告丙○○與被告素不相識，更無債權債務之糾葛，亦未簽發系爭本票或授權
      他人簽發，系爭本票上之簽名係經他人偽造，系爭本票之債權自不存在，被告
      持系爭本票向鈞院聲請強制執行並以原告丙○○之不動產為執行標，原告丙○
      ○自得於強執行程序終結前提起債務人異議之訴。
（四）並聲明請求判決：確認被告持有以原告二人為共同發票人，如附表所示之本票
      十一紙，票面金額七十三萬六千元之票據權利不存在；台灣台中地方法院九十
      二年度執五字第二０七四七號給付票款強制執行事件所為之強制執行程序應予
      撤銷。
二、被告則以：
（一）原告乙○○確有積欠告七十三萬六千元，其詳情為(1)檳榔攤的租金二個月三萬
      元；(2)榔攤電費一萬六千元；(3)檳榔攤頂讓之生財器具及存貨折讓三萬元；(4)
      檳榔攤補貨向被告借三萬元；(5)原告乙○○向被告借繳納信用卡戶之保證金二
      萬五千元及繳信用卡費二萬元；(6)與被告共同以被告名義向蔡明源（應為蔡銘
      源之誤載）參加互助會，原告乙○○積欠十三萬六千元會款由被告代為繳納；
      (7)原告乙○○以二張支票十九萬五千五百元向被告調現未還；(8)原告以一張支
      票二十五萬元向被告調現未還，嗣經兩造會算由原告簽發系爭本票攤還，原告
      簽發系爭本票並非為清償賭債，被告亦未擺設小瑪琍。原告主張系爭本票係受
      被告之強暴脅迫所簽發，應由原告負舉證責任。
（二）原告所簽發之本票屆期無法兌現，被告聲請法院為准予強制執行之裁定，並聲
      請就原告丙○○之財產為強制執行，原告丙○○自收到本票之裁定至聲請強制
      執行均未主張本票係偽造，可知原告丙○○之姓名係經其授權而由原告乙○○
      所簽，故原告丙○○自應負付票款之責。並聲明請求判決：原告之訴駁回。
三、按「執行名義無確定判決同一之效力者，於執行名義成立前，如有債權不成立或
    消滅或妨礙債權人請求之事由發生，債務人亦得於強制執行程序終結前提起異議
    之訴。」強制執行法第十四條第二項定有明文。本件被告之執行名義為本院九十
    一年度票字第二二七六０號裁定，無確定判決同一之效力，而其聲請本院以九十
    二年度執字第二０七四七號強制執行事件尚未終結乙節，業據本院調閱該執行案
    卷查閱無誤，是原告於該強制執行程序終結前提起本件訴訟，於法並無不合。
四、次按確認之訴非原告有即受確認判決之法律上利益者，不得提起，民事訴訟法第
    二百四十七條第一項前段定有明文。而所謂即受確認判決之法律上利益，係指法
    律關係之存否不明確，原告主觀上認其在法律上之地位有不安之狀態存在，且此
    種不安之狀態，能以確認判決將之除去者而言，最高法院五十二年臺上字第一二
    三七號及第一二四０號分別著有判例可資參照。本件原告丙○○主張其遭他人偽
    造簽名而簽發系爭本票，原告乙○○主張積欠被告賭債受被告脅迫而簽發系爭本
    票及被告持系爭本票向本院聲請裁定准予強制執行，並持該執行名義向本院聲請
    強制執行查封原告丙○○之不動產，因此，兩造間就系爭本票之法律關係存否顯
    有爭執，系爭本票之債權是否存在，導致原告丙○○之系爭不動產有遭強制執行
    之不安之狀態，且此種不安之狀態，能以確認被告就其持有原告簽發之系爭本票
    債權不存在之判決將之除去，繼而排除被告聲請對原告財產強制執行，被告對其
    確持該本票裁定之執行名義向本院聲請對原告丙○○之不動產強制執行亦不爭執
    ，揆諸前揭說明，原告訴請確認被告持有原告所簽發系爭本票之票據權利不存在
    ，自應認有即受確認判決之法律上利益，合先敘明。
五、本件兩造主要爭執之事項，應在於：原告丙○○於系爭本票上之簽名是否為他人
    偽造？被告是否以強暴脅迫使原告乙○○簽發爭本票？原告乙○○簽發系爭本票
    之原因關係為何？茲分敘如下：
（一）原告丙○○主張系爭本票上之簽名為他人偽造部分：
  １、按票據行為之成立，以簽名為要件，必須在票上簽名，始依票據文義負責，盜
      用他人印章，為發票行為，即屬票據之偽造，被盜用印章者，因非其在票據上
      簽名為發票行為，自不負發票人之責任，此項絕對的抗辯事由，得以對抗一切
      執票人。又系爭本票是否真正，亦即是否為發票人或有權者所製作，應由執票
      人負證明之責，故發票人主張本票係偽造，提起確認本票債權不存在之訴，應
      由執票人就本票為真正之事實，先負舉證責任，此有最高法院五十年度臺上字
      第一五六九號判例、六十五年七月六日第六次民庭會議決議可資參酌。
  ２、原告丙○○主張系爭本票上之簽名為原告乙○○所偽造，已據其提出起訴書、
      刑事判決影本為證，原告乙○○因於系爭本票上偽簽原告丙○○之簽名，經檢
      察官提起公訴，本院判處有期徒刑一年十月，緩刑五年確定，並經本院調取九
      十三年訴字第二八二號乙○○被訴偽造有價證券刑事案卷查核屬實。被告雖否
      認系爭本票上原告丙○○之簽名為偽造，惟亦自承取得系爭本票前並未見過原
      告丙○○，自原告乙○○處取得系爭本票時已有原告丙○○之簽名，即由被告
      陳述其取得系爭本票之過程並無法證明系爭本票上原告丙○○之簽名為原告丙
      ○○親自簽署，被告復未能舉證證明原告丙○○在系爭本票上之簽名為真正或
      授權他人簽發，揆諸前揭說明，自應受不利之認定，原告丙○○主張系爭本票
      非其所簽發，堪信為真正。
（二）原告乙○○固自認簽發系爭本票，並主張係被告以強暴脅迫使其簽發系爭本票
      ，惟為被告所否認。按當事人主張有利於己之事實，就該事實有舉證之責任，
      民事訴訟法第二百七十七條前段定有明文，原告乙○○主張受被告強暴脅迫而
      簽發系爭本票，既為被告所否認，自應由其就此有利之事實先負舉證之責任，
      就此原告乙○○自承無法舉證，且依本院調取前開刑事案卷，原告乙○○於九
      十二年十一月十六日警訊筆錄，經警訊問：「甲○○有無以強暴脅迫方式逼迫
      你簽下上述十二張本票？」時，原告乙○○答稱：「他沒有脅迫我，他只有叫
      我簽下十二張本票給他要我還債而已。」等語，足證原告乙○○此部分之主張
      與事實不符，不足採納。
（三）原告乙○○簽發系爭本票之原因關係為何？兩造主張各執一詞，原告乙○○主
      張係為清償賭債而簽系爭本票，被告則否認為賭債，辯稱係原告乙○○向其借
      款、積欠之租金、水電費及二人共同標會之金額。經查：
  １、按在一般確認法律關係不存在之訴，如被告主張其法律關係存在時，固應由被
      告負舉證責任，惟本題甲所主張為權利障礙要件之事實，自應由主張權利有障
      礙之甲負舉證責任。乙雖主張系出本票之原因關係為借貸，參之最高法院十七
      年上字第九一七號及六十四年台上字第一五四○號判例意旨，仍無須就交付借
      款之事實負舉證責任；又支票乃文義證券及無因證券，證券上之權利義務悉依
      證券上所載文句而決定其效力，從而支票上權利，依支票文義而發生，與其基
      礎之原因關係各自獨立，支票上權利之行使不以其原因關係存在為前提，故其
      原因關係不存在或無效時，執票人仍得依支票文義行使其權利；又票據行為，
      為不要因行為，執票人不負證明關於給付原因之責任，如票據債務人主張執票
      人取得票據出於惡意或詐欺時，則應由債務人負舉證之責，此有最高法院四十
      九年台上字第三三四號判例以及六十四年台上字第一五四○號判例可資參照。
      至最高法院七十三年度第一次民事庭會議決議所謂：「支票雖為無因證券，惟
      於執票人主張發票人係向執票人借款而簽發支票為清償方式，發票人復抗辯未
      收受借款者，兩造間就原因關係是否成立之爭執，即應依一般舉證責任原則，
      由執票人就借款已經支付之事實，負舉證責任」之情形，係指兩造間就系爭支
      票之原因關係均主張借貸關係，惟票據債務人復抗辯未收受借款者，始應依一
      般舉證責任原則，由執票人就借款已經支付之事實，負舉證責任。否則，若係
      票據債務人主張票據原因為賭債，經執票人否認後，揆諸前揭二則判例要旨，
      該以賭債為原因關係之抗辯則自應由票據債務人負舉證責任，縱使執票人否認
      上開系爭票據原因關係為賭債，而另主張票據原因關係為借貸，此屬附理由之
      否認，亦毋庸就借貸之票據原因負舉證之責。本件被告就系爭支票之原因關係
      既自始主張係因賭債而簽發，則參諸前開判例及最高法院民事庭會議決議意旨
      ，自應由票據債務人即被告負舉證之責。（司法院 (83)廳民一字第01425號、
      臺灣高等法院暨所屬法院八十六年法律座談會法律問題結論參照）。
  ２、本件原告乙○○就積欠被告七十三萬六千元之債務並無爭執，惟主張係為清償
      賭債而簽發系爭本票，依前述法律問題討論之意見，自應由原告乙○○就其主
      張之原因關係為賭債負舉證責任。原告乙○○主張積欠被告賭債乙事，為被告
      所否認，原告乙○○於本院審理中復始終無法就此部分主張之事實舉證以實其
      說，所為主張已難採納，況被告辯稱本件係原告乙○○向其借款、合標互助會
      等情，已分據證人王居財、侯東仰、蔡銘源等人到庭結證在卷，核與被告所辯
      情節大致相符，應以被告所辯較為符合事實，可堪採信，是原告乙○○主張為
      清償賭債而簽發系爭本票云云，洵無足採。
六、綜上所述，系爭本票既非原告丙○○所簽發，原告丙○○對於被告自不負本票之
    發票人責任，則原告丙○○訴請確認被告對於原告就附表所示本票之本票債權不
    存在，為有理由。又被告就其持有之系爭本票對原告丙○○之票據權利不存在，
    則被告持系爭本票聲請本院以九十一年度票字第二二七六０號執行名義，聲請本
    院就原告丙○○所有財產加以執行，即本院九十二年度執字第二０七四七號強制
    執行事件，自有於執行名義成立前本票債權不成立之事由發生，該執行名義並無
    確定判決同一之效力，原告丙○○依據強制執行法第十四條第二項規定，提起債
    務人異議之訴，經本院調閱九十二年度執字第二０七四七號執行事件，該執行程
    序尚未終結，揆諸前開說明，原告丙○○訴請撤銷本院九十二年度執字第二０七
    七號執行事件之強制執行程序，於法有據，自應准許。至原告乙○○請求確認被
    告就系爭本票對原告乙○○之票據權利不存在，則屬無據，應予駁回。
七、本件判決之基礎已為明確，兩造其餘之攻擊防禦方法及舉證，均與判決結果無影
    響，爰不一一論述，併此敘明。
八、訴訟費用負擔之依據：民事訴訟法第七十九條。
中　　　華　　　民　　　國　　九十四　　年　　　二　　　月　　二十五　　日
　　　　　　　　　　　　　　　　臺灣臺中地方法院民事第三庭
~B法　　　官　陳　文　爵
右為正本係照原本作成。
如不服本判決，應於判決送達後二十日內，向本院提出上訴狀。
中　　　華　　　民　　　國　　九十四　　年　　　二　　　月　　二十五　　日
~B法院書記官
